臺灣新竹地方法院民事判決　　　　　　　 96年度訴字第458號
原　　　告　丁○○
　　　　　　　　　　　　四十二.
法定代理人　宙○○
訴訟代理人　陳宏瑄律師
被　　　告　乙○○
　　　　　　　　　　　　樓
　　　　　　子○○
　　　　　　　　　　　　巷三七.
　　　　　　己○○
　　　　　　　　　　　　十一號.
　　　　　　庚○○
　　　　　　　　　　　　十二號.
　　　　　　戊○○
　　　　　　　　　　　　十九之.
　　　　　　巳○○
　　　　　　　　　　　　段四十.
　　　　　　卯○○
　　　　　　　　　　　　一巷一.
　　　　　　寅○○
　　　　　　　　　　　　六五巷.
　　　　　　辰○○
　　　　　　　　　　　　號七樓.
　　　　　　丑○○○
　　　　　　　　　　　　四六六.
　　　　　　未○○
　　　　　　　　　　　　四十巷.
　　　　　　亥○○
　　　　　　　　　　　　五五七.
　　　　　　戌○○
　　　　　　　　　　　　四一巷.
　　　　　　午○○
　　　　　　　　　　　　八巷二.
　　　　　　酉○○
　　　　　　　　　　　　四二０.
　　　　　　劉懿嬅即
　　　　　　申○○　　　號
　　　　　　地○○
　　　　　　　　　　　　六九巷.
　　　　　　天○○
　　　　　　　　　　　　六九巷.
　　　　　　癸○○
　　　　　　　　　　　　０巷二.
　　　　　　辛○○
　　　　　　　　　　　　一二巷.
　　　　　　壬○○
　　　　　　　　　　　　巷16.
　　　　　　甲○○
　　　　　　　　　　　　一二巷.
　　　　　　宇○○
　　　　　　　　　　　　段四十.
　　　　　　丙○○
上列二十四人共同
訴訟代理人　周春櫻律師
上列當事人間分割共有物事件，本院於民國96年7月17日辯論終
結，判決如下：
    主      文
兩造共有坐落新竹縣北埔鄉○○段內大坪小段三六之七九地號、
地目林、面積三七八五平方公尺，同段三六之一三三地號、地目
林、面積五三七六平方公尺之二筆土地，准予合併分割，其分割
方式為：如附圖所示之Ｄ部分、面積一０六四平方公尺，及三六
之七九地號土地整筆、面積三七八五平方公尺之土地，分歸原告
取得；如附圖所示之Ａ部分、面積二二五一平方公尺，Ｃ部分、
面積九八一平方公尺之土地，分歸被告共同取得，並由被告子○○、乙○○、丙○○、【己○○及庚○○、戊○○、甲○○、子
○○、巳○○、宇○○、卯○○、寅○○、辰○○、丑○○○、
未○○、亥○○、戌○○、午○○、酉○○、劉懿嬅即申○○、
地○○、天○○、癸○○、辛○○、壬○○】，依序按應有部分
四十分之七（子○○）、四十分之十二（乙○○）、四十分之七
（丙○○）、四十分之十四（由己○○及庚○○、戊○○、甲○○、子○○、巳○○、宇○○、卯○○、寅○○、辰○○、丑○○○、未○○、亥○○、戌○○、午○○、酉○○、劉懿嬅即申
○○、地○○、天○○、癸○○、辛○○、壬○○公同共有）之
比例維持共有；如附圖所示之Ｂ部分、面積一０八０平方公尺之
土地，仍由兩造繼續按應有部分，其中原告之應有部分為50分之
30、被告子○○應有部分為100分之7、被告乙○○應有部分為50
分之6，被告己○○、庚○○、戊○○、甲○○、子○○、巳○○、宇○○、卯○○、寅○○、辰○○、丑○○○、未○○、亥
○○、戌○○、午○○、酉○○、劉懿嬅即申○○、地○○、天
○○、癸○○、辛○○、壬○○公同共有應有部分50分之7、被
告丙○○應有部分為100分之7之比例，予以維持共有，並作為道
路通行使用。
訴訟費用由被告子○○負擔百分之七，乙○○負擔百分之十二，
丙○○負擔百分之七，己○○及庚○○、戊○○、甲○○、子○○、巳○○、宇○○、卯○○、寅○○、辰○○、丑○○○、未
○○、亥○○、戌○○、午○○、酉○○、劉懿嬅即申○○、地
○○、天○○、癸○○、辛○○、壬○○連帶負擔百分之十四，
原告負擔百分之六十。
    事實及理由
壹、程序部分：
    按原告於判決確定前，得撤回訴之全部或一部。但被告已為
    本案之言詞辯論者，應得其同意，民事訴訟法第二百六十二
    條第一項定有明文，又訴狀送達後，原告不得將原訴變更或
    追加他訴。但有下列各款情形之一者，不在此限：... 五、
    該訴訟標的對於數人必須合一確定時，追加其原非當事人之
    人為當事人者，同法第二百五十五條第一項第五款亦有規定
    。經查，本件原告於起訴時，原係聲明請求：１、被告己○○、庚○○、戊○○、子○○、巳○○、宇○○、卯○○、
    寅○○、辰○○、丑○○○、未○○、亥○○、戌○○、午
    ○○、酉○○、劉懿嬅即申○○、地○○、天○○、癸○○
    、辛○○、壬○○應將坐落新竹縣北埔鄉○○段內大坪小段
    三六之七九、三六之一三三地號土地，面積分別依序為三七
    八五、五三七六平方公尺（以下簡稱系爭二筆土地），以徐
    阿泉名義登記，權利範圍皆為五０分之七之所有權，辦理繼
    承登記；２、兩造（被告丙○○除外）所共有之系爭二筆土
    地，准予分割；３、訴訟費用由被告負擔。嗣原告於訴訟中
    ，在九十六年六月二十三日提出「民事聲請變更訴之聲明暨
    綜合辯論意旨狀」，於該書狀中請求撤回上開第１項聲明之
    請求，此已為被告所同意，而原告另於九十六年六月二十一
    日審理時，追加後來成為系爭二筆土地之共有人之丙○○為
    被告，揆諸上開之規定，原告此部分訴之撤回及追加丙○○
    為被告，程序上均應予以准許。
貳、實體部分：
一、原告主張：
（一）緣系爭二筆土地為本件之兩造所共有，其中原告之應有部
      分所有權均為50分之30、被告子○○之應有部分所有權均
      為100分之7、被告乙○○之應有部分所有權均為50分之6
      ，被告己○○、庚○○、戊○○、甲○○、子○○、巳○○、宇○○、卯○○、寅○○、辰○○、丑○○○、未○○、亥○○、戌○○、午○○、酉○○、劉懿嬅即申○○
      、地○○、天○○、癸○○、辛○○、壬○○均公同共有
      應有部分50分之7之所有權、被告丙○○之應有部分均為
      100分之7。而按「各共有人，得隨時請求分割共有物」、
      「共有物之分割，依共有人協議之方法行之。分割之方法
      ，不能協議決定者，法院得因任何共有人之聲請，命為左
      列之分配：一、以原物分配於各共有人。二、變賣共有物
      ，以價金分配於各共有人。」，民法第823條第1項、第
      824條第2項分別定有明文，茲因就系爭二筆土地，兩造間
      並無不分割之協議，且該等土地亦無不能分割之限制，惟
      迄今兩造間仍無法協議分割，原告不得已，只好訴請法院
      予以判決分割。
（二）兩造均同意就系爭二筆土地予以合併分割，而就本院於九
      十五年二月十日會同兩造及地政人員，至系爭二筆土地之
      現場，針對該二筆土地之分割，囑託地政人員所測量而作
      成之七個分割方案，竹東地政事務所業已於九十五年四月
      三日以東地所測翰字第0950001810號函檢送第四、五、六
      方案之複丈成果圖（所檢送之第一、二、三、七方案之複
      丈成果圖有誤，已經本院予以退還），及於九十六年六月
      十五日以東地所測翰字第0960003471號函檢送第一、二、
      三、七方案之複丈成果圖（按以上之第一至第七方案之複
      丈成果圖，其中之第一方案之複丈成果圖，即為本判決所
      附之附圖，以下簡稱附圖，其餘之第二至第七方案之複丈
      成果圖，以下簡稱第二至第七方案之成果圖）到院附卷，
      就該七個分割方案，原告認為以採用第五或第六方案之分
      割方式為宜，理由係因：採用此等方案，則兩造所各單獨
      分得之土地，均各係完整之一塊，且地形亦為方正，均有
      利於兩造各自之利用，對兩造雙方應較為有利，否則，如
      採第一方案，則因分割後兩造共有之道路將土地細分成數
      塊，致兩造所各單獨分得之土地並非連成一片之一塊，且
      共有之道路又非直行，如此不利於兩造對分得土地之利用
      ，就第二方案，則兩造分割後共有之道路，將土地分為多
      塊，致兩造所各單獨分得之土地並非連成一片之一塊，且
      共有之道路又係彎曲，如此亦不利於兩造對分得土地之利
      用；就第三方案，因分割後共有之道路（即該第三方案之
      成果圖所示之Ｂ部分）為斜向，並不適宜；至就第四方案
      ，因分割後兩造共有之道路將土地細分為多塊，致兩造所
      各單獨分得之土地並非連成一片之一塊，而係散落四處之
      數塊，如此不利於土地之利用，會減損分割後土地之利用
      價值；就第七方案而言，因此方案於分割後將系爭二筆土
      地細分，且太過複雜，是此一方案亦不適宜。又被告雖主
      張採用第二方案，但如採此一方案，原告將單獨分得該第
      二方案之成果圖所示Ａ及Ｄ之土地，如此則系爭二筆土地
      中，其中位於攤販後方、土地價值較低之斜坡位置之土地
      ，幾乎全部分歸予原告，如此對原告並不公平，是該第二
      方案實顯不可採。又系爭二筆土地上雖有地上建物，而該
      等地上物係屬訴外人財團法人新竹縣五峰景德會（按以下
      簡稱景德會）所有，惟因原告已訴請景德會就系爭二筆土
      地上之地上物予以拆屋還地，並經法院判決原告勝訴確定
      在案，是該等地上物目前雖仍存在，惟因日後仍會被拆除
      ，是該等地上物之存在並不影響於本件之分割方案。
（三）爰聲明：１、請求就兩造共有之系爭二筆土地予以判決合
      併分割，其分割方式為：如第五方案之成果圖所示藍色部
      分、面積四八三六平方公尺之土地分歸原告取得，黃色部
      分、面積三二二四平方公尺之土地分歸被告共同取得，Ｄ
      部分、面積一一０一平方公尺之土地分歸兩造繼續保持共
      有，並作為道路使用，或如第六方案之成果圖所示藍色部
      分、面積四八三六平方公尺之土地分歸原告取得，黃色部
      分、面積三二二四平方公尺之土地分歸被告共同取得，Ｃ
      部分、面積一一０一平方公尺之土地分歸兩造繼續保持共
      有，並作為道路使用；２、訴訟費用由被告負擔。
二、被告答辯：
    被告固不爭執兩造間就系爭二筆土地並無不分割之協議，並
    表示同意就系爭二筆土地予以合併分割，以及被告等人於分
    割後願意就分得之土地繼續按原應有部分之比例維持共有，
    暨系爭土地上之地上建物係景德會所建，而原告對景德會就
    上開地上建物訴請拆屋還地，確已獲勝訴確定判決乙節，惟
    其等表示不同意原告所提之前述分割方案（即第五或第六方
    案），辯稱：本件土地之分割，應以採第二方案為宜，概因
    毗鄰系爭三六之一三三地號土地之同段三六之八三地號土地
    ，係屬景德會所屬之寺廟玉皇宮之廟地所在，而被告等人就
    系爭二筆土地之應有部分，實際上均已讓與予景德會，僅因
    受限於法令之限制，目前尚未辦理過戶登記，而前述之玉皇
    宮每逢民俗節慶，均有搭載進香團之大型遊覽車進出該處，
    是需有環型道路之設計，遊覽車始有迴轉之空間。且因系爭
    二筆土地位處偏遠之五指山區，平日人跡稀少，僅於廟會期
    間始有大批人潮進出，是於斟酌系爭二筆土地之分割方案時
    ，應考量該等土地如上開所述之地域之特殊性，採取有環型
    道路規劃之分割方案，是第三至第七方案既均欠缺環型道路
    規劃，即非妥適之分割方案。又位於系爭二筆土地上，有景
    德會所蓋之地上建物，其中位於第二方案之成果圖所示Ｅ部
    分土地內，有景德會所蓋之七仙娘廟廟宇，該廟宇仍具有保
    存之必要，是採用第二方案分割，將該方案所示之Ｃ、Ｅ之
    土地分歸被告共同取得，Ａ、Ｄ之土地分歸原告取得，Ｂ部
    分之土地作為道路仍由兩造繼續維持共有，如此，因分給原
    告之Ａ、Ｄ之土地為完整連成一片之基地，有利於原告對分
    得土地之利用，且可讓景德會繼續保留前述之七仙娘廟廟宇
    ，參以前述兩造共有之環狀道路之規劃，又能符合系爭二筆
    土地地域之需求，是該方案實係屬最能盡到土地經濟效用之
    分割方案，爰聲明：請求判決分割如第二方案所示，即將第
    二方案之成果圖所示之Ａ、Ｄ之土地分歸原告取得，Ｃ、Ｅ
    之土地分歸被告共同取得，Ｂ之土地則仍由兩造繼續按原應
    有部分維持共有並作為道路使用，並訴訟費用由原告負擔。
三、本院之判斷：
（一）原告主張系爭二筆土地為其與被告所共有，其中原告之應
      有部分所有權均為50分之30、被告子○○之應有部分所有
      權均為100分之7、被告乙○○之應有部分所有權均為50分
      之6，另被告己○○、庚○○、戊○○、甲○○、子○○
      、巳○○、宇○○、卯○○、寅○○、辰○○、丑○○○
      、未○○、亥○○、戌○○、午○○、酉○○、劉懿嬅即
      申○○、地○○、天○○、癸○○、辛○○、壬○○均公
      同共有應有部分50分之7之所有權、被告丙○○之應有部
      分均為100分之7，因經原告向被告多次協商，均無法獲得
      共識分割，而兩造間亦未訂立不分割之契約，且前開土地
      並無不能分割之限制（但下述之系爭三六之一三三地號土
      地上之道路用地除外）等情，已據原告提出系爭二筆土地
      之土地登記謄本為證，且為被告所不爭執，自堪信原告此
      部分之主張為真實。按各共有人得隨時請求分割共有物，
      但因物之使用目的不能分割或契約訂有不分割之期限者，
      不在此限，民法第八百二十三條第一項定有明文，查，本
      件系爭二筆土地，依前所述，除系爭三六之一三三地號土
      地上之道路用地以外者，既均無不能分割之限制，兩造間
      亦無不分割之協議，則原告對各共有人為分割共有物之請
      求，按諸上述說明，為法之所許，應予准許。
（二）按「定共有物分割之方法，固可由法院自由裁量，但亦須
      以其方法適當者為限。又法院裁判分割共有物，須斟酌各
      共有人之利害關係、使用情形、共有物之性質及價值、經
      濟效用，符合公平經濟原則，其分割方法始得謂為適當。
      」（最高法院九十年度台上字第一六０七號判決意旨參照
      ）、「定共有物分割之方法，固可由法院自由裁量，惟仍
      應斟酌共有人之意願、利害關係及分得部分所得利用之價
      值等情形，定一適當公平之方法以為分割。」（最高法院
      八十九年度台上字第七二四號判決意旨參照），是就共有
      物之分割，應斟酌共有物之性質、經濟效益及全體共有人
      之利益，並應符合公平原則，而社會利益亦應考慮在內。
      又按分割共有物係以消滅共有關係為目的，因之法院為分
      割共有物之裁判時，不能創設新的共有關係，但有不能分
      割之情形，如為共同使用之道路，或部分共有人明示就分
      得部分願維持共有者則屬例外，應予准許。又按共有物如
      為不同地號之數筆土地，如全體共有人均同意就該數筆土
      地予以合併分割時，此時，法院仍得就該數筆土地予以合
      併分割，以利土地利用上之經濟效益。經查：
  １、本件兩造同意就系爭二筆土地予以合併分割（見九十六年
      七月十七日筆錄），則揆諸前開說明，系爭二筆土地，自
      應依兩造之請求，准予合併分割。又因就前開二筆土地之
      分割，被告等人均表示於分割後就其等所分得之土地，願
      意繼續保持共有，且因道路用地部分，係屬使用性質上不
      得分割而需繼續保持共有之土地，而兩造亦均表示就系爭
      二筆土地內於分割後所規劃作為道路之土地，其等亦願意
      於分割後繼續維持共有，以作為通行之道路等情，則揆諸
      前開之說明，上開所述被告於系爭二筆土地分割後，其等
      仍繼續維持共有之請求，以及就分割後作為道路使用之土
      地，兩造仍繼續維持共有之請求，亦均應予以准許。
  ２、次查，於系爭二筆土地上，其中在三六之一三三地號土地
      ，有一部分係做為停車廣場，一部分是做為道路，另有一
      部分是鐵皮屋（作為攤販營業之用），且該土地上有一座
      金爐，而上開部分均係位於一個柏油平台上，再往西邊（
      實係往西北方）則有一個駁坎，駁坎與前述之柏油平台有
      落差，往下（再往西北方）有一部分是斜坡，其上係長滿
      雜草與樹木，且有一部分被第三人之三合院所占用，另三
      六之七九地號土地，其上有一部分是柏油道路，一部分是
      水池、涼亭、石階、樹木等造景，而上開所述之道路目前
      是五指山風景區內對內、對外之通行道路，且該三六之七
      九地號土地整個係小斜坡，目前與鄰地三六之八二地號土
      地間有界址糾紛，似有一部分被第三人之地上物所占用，
      而前述之金爐、涼亭、造景都是景德會所有之情，已據本
      院會同兩造於九十四年十二月十四日履勘土地之現場屬實
      ，製有勘驗筆錄一份在卷可憑，且為兩造所不爭執，亦堪
      信為實。又就被告辯稱：坐落在系爭三六之一三三地號土
      地旁之同段三六之八三地號土地，其上之玉皇宮係景德會
      所屬之廟宇，且系爭二筆土地位處偏僻，平日人跡較少，
      係於包括玉皇宮等廟宇之廟會期間始較有大批車輛及香客
      搭乘遊覽車進出系爭二筆土地，另被告就系爭二筆土地之
      應有部分所有權，實質上已讓與予景德會，僅因法令限制
      目前未辦理過戶予景德會之情，原告並未爭執，堪信被告
      此部分所辯乙節，亦與事實相符。是依上開所述，並參照
      被告於九十五年一月十二日所提之陳報狀所附之分割方案
      圖中所標示之土地使用現況圖所載，可認：就三六之一三
      三地號土地而言，其中在位於上開土地使用現況圖所標示
      之包括Ｆ、Ｇ之鐵皮屋攤販往南，至與同段三六之八三地
      號土地交界處，大約占該三六之一三三地號土地之一半面
      積範圍之土地，係位於一鋪設有柏油、水泥地面之平台，
      目前一部分係作為前述玉皇宮廟宇前方之停車場，一部分
      為該廟宇前方之攤販鐵皮屋用地，一部分係作為道路使用
      ，是上開平台範圍內之土地，因其地面平整，與位於該平
      台範圍土地之北側及西北側，且與平台土地間有駁坎之高
      度落差，並其上長滿雜草、樹木，暨部分為第三人所有建
      物所占用之前述斜坡範圍之另一半土地相較，前者即該平
      台範圍之土地（約占該三六之一三三地號土地之一半），
      其之價值，顯較後者即前述斜坡範圍之土地（約占該三六
      之一三三地號土地之一半）之價值為高，則本件於土地分
      割未採行金錢補償之情形下，基於公平之原則，應讓兩造
      就該三六之一三三地號土地之如前述平台範圍及斜坡範圍
      之土地，均各分得一部分，不宜讓該斜坡範圍之土地全部
      由兩造之一方單獨分受。又該三六之一三三地號土地之前
      述平台範圍之土地，既緊鄰玉皇宮，其上之停車廣場，又
      為同屬景德會之玉皇宮廟宇，於廟會、民俗節慶期間，遊
      客、香客及遊覽車、一般車輛進出所需使用、停放，是基
      於分割後對土地利用之經濟效益之考量，參酌前開所述被
      告等就系爭二筆土地之應有部分所有權，實質上係歸景德
      會所有之情，可認就三六之一三三地號土地中如前述平台
      範圍之土地，原則上以分歸被告取得為適當。
  ３、雖於系爭之三六之七九地號土地上，存有景德會所蓋之涼
      亭、石階、樹木、七仙娘廟、步道、假山等造景及建物，
      此有前述之勘驗筆錄可參，並有前述之被告提出之土地使
      用現況圖在卷可憑。惟查，上開地上物經本件原告對景德
      會訴請拆屋還地後，已經法院判決景德會應予以拆除並返
      還土地予原告，該判決並已確定之情，亦已如前述，準此
      觀之，本院於分割本件之系爭土地時，即【無需考量】分
      割後為了儘量保留系爭三六之七九地號土地上之前述地上
      建物，應將上開地上物所坐落之基地即三六之七九地號土
      地，予以分配予被告，以避免其上之前述地上物被拆除，
      用以符合社會利益之問題。
  ４、復查，就本件前述之第一方案至第七方案之分割方案而言
      ，其中第一方案係將如附圖所示之Ａ、Ｃ之土地，分歸被
      告共同取得，將該附圖之Ｄ及三六之七九地號土地之整筆
      ，分歸原告取得，該圖之Ｂ之土地（其中靠該圖之Ａ及靠
      同段三六之八三地號土地之環狀部分，寬各約四點五公尺
      ，靠三六之七九之會合處寬約八至九公尺），則仍由兩造
      保持共有以作為道路使用；第二方案係將該第二方案之成
      果圖所示之Ｃ、Ｅ之土地，分歸被告共同取得，該圖之Ａ
      、Ｄ之土地分歸原告取得，該圖之Ｂ之土地（同第一方案
      所述之寬度），則仍由兩造保持共有以作為道路使用；第
      三方案係將該第三方案之成果圖所示之Ａ、Ｃ之土地分歸
      被告共同取得，該圖之Ｄ及三六之七九地號土地之整筆，
      分歸原告取得，該圖之Ｂ之土地（其中位於該圖Ａ、Ｃ間
      之部分，寬約九米），則仍由兩造保持共有以作為道路使
      用；第四方案係將該第四方案之成果圖所示黃色範圍之土
      地，分歸被告共同取得，將該圖所示藍色範圍之土地，分
      歸原告取得，該圖所示道路Ｇ之土地，則仍由兩造保持共
      有以作為道路使用；第五方案係將該第五方案之成果圖所
      示黃色範圍之土地，分歸被告共同取得，該圖所示藍色範
      圍之土地分歸原告取得，該圖所示道路Ｄ之土地（靠近該
      圖Ａ之部分寬約九公尺），則仍由兩造保持共有以作為道
      路使用；第六方案係將該第六方案之成果圖所示黃色範圍
      之土地，分歸被告共同取得，該圖所示藍色範圍之土地分
      歸原告取得，該圖所示道路Ｃ之土地（寬同第五方案所述
      ），則仍由兩造保持共有以作為道路使用；第七方案係將
      該第七方案之成果圖所示之Ｃ、Ｅ之土地，分歸被告共同
      取得，該圖之Ａ、Ｄ之土地分歸原告取得，該圖之Ｂ之土
      地（其中位於該圖之Ａ、Ｃ間之部分，寬約九公尺），則
      仍由兩造保持共有以作為道路使用。而經查就上開七個分
      割方案，原告係主張採用第五或第六方案，而被告則希望
      採用第二方案，本院審酌前開所認定之事實及前述分割時
      所應採行之原則，認本件以採用第一方案為適當，其理由
      如下：
  (1)、在系爭三六之一三三地號土地所緊鄰之三六之七三、三六
      之三七一地號土地上，均各有道路連接通往系爭三六之一
      三三地號土地，且位於三六之七三地號土地上之道路路寬
      約為五點六米，而位於三六之三七一地號土地上之道路路
      寬約四點一米，行進方向為西南向東北之單行道之情，有
      被告於九十六年七月二十七日提出之陳報狀所附之現場照
      片四張（其中該書狀附件１─１、１─２之照片係針對三
      六之三七一地號土地上之道路，另附件２─１、２─２之
      照片係針對三六之七三地號土地上之道路）在卷可憑，且
      依上開照片及原告於九十三年八月四日所提出之準備書狀
      （一）所附之系爭二筆土地之現場照片所示，以及前述之
      勘驗筆錄內容，亦可認定：一般人（包含兩造）從前述之
      同段三六之七三地號土地上之道路，進入系爭三六之一三
      三地號土地後，係繼續沿著如附圖所示之Ｂ範圍之土地內
      ，靠近該圖所示Ａ之部分之通路（道路）通行，再接到該
      Ｂ部分內靠同段三六之七九地號土地之較寬道路，而往五
      指山山上方向前行，而自五指山山上下來經過該三六之一
      三三地號土地時，一般人亦係沿著該第一方案即附圖所示
      之Ｂ土地內，靠同段三六之八三地號土地之範圍之通路（
      道路）處，再接到坐落同段三六之三七一地號土地上之道
      路而往山下通行，準此觀之，可認系爭三六之一三三地號
      土地上，如附圖或第二方案之成果圖上所示之Ｂ範圍之土
      地，目前係作為道路之用地，且該Ｂ範圍之環形通路，始
      能與前述之坐落在同段三六之七三、三六之三七一地號土
      地上之二條道路相銜接及配合，則依前開所述道路用地係
      屬使用限制上不得分割之原則，可認將第一方案或第二方
      案所示之Ｂ範圍之土地，仍繼續保留由兩造共有而作為道
      路通行使用，不僅與法相合，且為適當。再者，因坐落在
      三六之七三地號土地上之道路路寬約為五點六米，較坐落
      在同段三六之三七一地號土地上之道路路寬約四點一米者
      ，其路面較寬，自更有利於通行，而以同段三六之三七一
      地號土地上之道路路寬僅約四點一米，恐無法供作遊攬車
      之互相會車通行，是就系爭三六之一三三地號土地，如係
      採第五或第六方案分割，將供作通行之道路，僅留設在該
      筆土地靠三六之八三地號土地之一側（即如第五方案之成
      果圖所示Ｄ或第六方案之成果圖所示之Ｃ之土地上），不
      僅其所留設之道路，與系爭三六之一三三地號土地上之現
      有道路之位置不符，而與道路用地應保留共有不得分割之
      原則有所相違，且該等方案，亦會影響到依該第五方案所
      分得之藍色範圍者（即原告），或依第六方案所分得之黃
      色範圍之土地者（即被告），就所分得之第五方案之藍色
      範圍之土地，或第六方案之黃色範圍之土地，原先可藉由
      同段之三六之七三地號土地上較寬之道路，以資對外通行
      之便利性，是從上開所述之系爭三六之一三三地號土地上
      原先所已存在之環狀道路（通路）之現況，暨前開所述為
      使系爭二筆土地於分割後，土地所有權人均能繼續利用坐
      落同段三六之七三、三六之三七一地號土地上之道路，以
      對外通行之便利性而言，本院認為就系爭三六之一三三地
      號土地上所留設之道路（通路），以如第一方案即附圖所
      示之Ｂ者為適當。且因如採用第一方案分割，則系爭三六
      之一三三地號土地上，如該方案所示Ｃ之屬於前述平台範
      圍之土地，可分歸較可發揮其利用價值之被告共同取得，
      而就屬於斜坡範圍、價值偏低之該部分土地（即位於第一
      方案所示之Ａ、Ｄ之部分土地），亦由兩造均分受一部分
      ，如此，對兩造亦屬較為公平。
  (2)、至如採第二方案，則位於系爭三六之一三三地號土地內，
      如前所述之價值偏低、不利於利用之斜坡範圍之土地（即
      該方案所示Ａ內之部分土地），均全部分歸原告取得，被
      告則僅享有取得價值較高之平台範圍內之土地（即該方案
      之Ｃ部分）之利益，惟卻未同時受有取得部分價值較低、
      較不好利用之斜坡範圍內之土地之不利益，如此，於兩造
      之間尚難認已符合公平原則，故該方案並非適當。至就第
      三方案而言，因依該方案所保留作為兩造共有之通路之Ｂ
      部分，並非如前所述之環狀規劃，如此，該道路之留設及
      道路用地之繼續保留共有，已與現況之道路位置及用地不
      符，且該方案所示之Ｃ之土地，其地形屬三角形，實不利
      於土地之利用，是依此一方案分割，恐會影響到分得該三
      角形形狀土地之被告，就其所分得該塊土地之利用及經濟
      效用之發揮，故此一方案亦不適宜。至就第四方案而言，
      因該方案將兩造分割後所各取得之土地分成數塊之不同位
      置，而非連成一片，如此不利於兩造就分割後土地之利用
      及經濟效益之發揮，是此一方案亦不適宜。至就第五、第
      六方案而言，固然依該二方案分割，兩造所各自分得之土
      地，即該第五、六方案之成果圖所示之藍色或黃色範圍之
      土地，係較為方整而有利於土地之利用，然因依該二方案
      分割所保留作為道路，仍由兩造繼續維持共有之該等圖之
      Ｄ或Ｃ所示之土地，其位置與系爭三六之一三三地號土地
      上之現有道路之位置並不完全相符，已與前述之現況道路
      用地應予以保留仍由兩造維持共有，而不予分割之原則有
      所相違，且依前所述，於系爭三六之一三三地號土地上，
      未採如第一方案所示環狀道路，而採行如第五、第六方案
      所示之道路規劃，會使系爭二筆土地於分割後，土地所有
      權人原先利用坐落同段三六之七三、三六之三七一地號土
      地上之道路，以對外通行之便利性受到不利影響，而損及
      系爭二筆土地分割後，在其利用上經濟效益之發揮，且第
      六方案將系爭三六之一三三地號土地內，如前所述之斜坡
      範圍內、經濟價值較低之土地，全部分歸原告取得，如此
      對原告亦不公平，是第五或第六之二個分割方案，亦均不
      適宜而不足採。至就第七方案而言，因依該方案所保留作
      為兩造共有之通路之Ｂ部分，並非如前所述之環狀規劃，
      如此，該通路之留設及通路用地之繼續保留共有，已與系
      爭三六之一三三地號土地上現況之道路位置及用地不符，
      已有違反現況之道路用地應予保留維持共有之原則，且依
      該方案分割，恐會影響到於分割後，兩造就所分得之土地
      ，欲藉由坐落同段三六之七三、三六之三七一地號土地上
      之道路，以對外通行之情形（尤其是分得該方案所示之Ａ
      、Ｄ之土地者即原告，無法再藉由同段三六之三七一地號
      土地上之道路以對外通行），且該方案所示之Ｃ之土地，
      其地形屬三角形，實不利於土地之利用，再者，依此方案
      分割，則原告將分得系爭三六之一三三地號土地內，如前
      所述之全部斜坡範圍內之土地，如此亦對原告不公平，是
      此一方案亦非適宜之分割方案而不可採。
（三）依上所述，足認本件以採用附圖所示之第一方案分割，即
      將該附圖所示之Ａ部分、面積二二五一平方公尺，Ｃ部分
      、面積九八一平方公尺之土地，均分歸被告共同取得，並
      由被告子○○、乙○○、丙○○、【己○○及庚○○、戊○○、甲○○、子○○、巳○○、宇○○、卯○○、寅○○、辰○○、丑○○○、未○○、亥○○、戌○○、午○○、酉○○、劉懿嬅即申○○、地○○、天○○、癸○○
      、辛○○、壬○○】，依序按應有部分四十分之七（子○○）、四十分之十二（乙○○）、四十分之七（丙○○）
      、四十分之十四（由己○○及庚○○、戊○○、甲○○、
      子○○、巳○○、宇○○、卯○○、寅○○、辰○○、丑
      ○○○、未○○、亥○○、戌○○、午○○、酉○○、劉
      懿嬅即申○○、地○○、天○○、癸○○、辛○○、壬○○公同共有）之比例維持共有，將該附圖所示之Ｄ部分、
      面積一０六四平方公尺，及同段之三六之七九地號土地整
      筆、面積三七八五平方公尺之土地，均分歸原告取得，並
      將該附圖所示之Ｂ部分、面積一０八０平方公尺之土地，
      仍由兩造繼續按應有部分，其中原告之應有部分為50分之
      30、被告子○○應有部分為100分之7、被告乙○○應有部
      分50分之6，被告己○○、庚○○、戊○○、甲○○、子
      ○○、巳○○、宇○○、卯○○、寅○○、辰○○、丑○○○、未○○、亥○○、戌○○、午○○、酉○○、劉懿
      嬅即申○○、地○○、天○○、癸○○、辛○○、壬○○
      公同共有應有部分50分之7、被告丙○○應有部分100分之
      7之比例，予以保持共有，並作為道路使用之分割方法為
      適當，爰判決如主文第一項所示。
（四）又本件雖為原告勝訴之判決，然本院審酌裁判分割共有物
      訴訟之性質，兩造本可互換地位，是原告提起本件訴訟雖
      依法有據，然被告之應訴又係法律規定所不得不然，況被
      告於分割成果未明前，爭執原告主張是否可採，按當時之
      訴訟程度，自為申張或防衛權利所必要，若由敗訴之被告
      負擔全部訴訟費用顯失公平，爰依民事訴訟法第80條之1
      之規定，並參考兩造於系爭土地分割前對系爭土地之權利
      範圍，而予以定訴訟費用負擔之比例，如主文第2項所示
      。
（五）本件事證已臻明確，兩造其餘攻擊防禦方法對判決之結果
      不生影響，爰不一一條列審酌，併此敘明。
參、據上論結，本件原告之訴為有理由，並依民事訴訟法第80條
    之1，判決如主文。
中　　華　　民　　國　　96　　年　　8 　　月　　20　　日
                  民事第二庭    法　官　鄭政宗
以上正本係照原本作成。
如對本判決上訴，須於判決送達後20日內向本院提出上訴狀。
中　　華　　民　　國　　96　　年　　8 　　月　　20　　日
                                書記官　曾柏方
